【裁判字號】    98,勞上易,3
【裁判日期】    980512
【裁判案由】    確認僱傭關係存在
【裁判全文】
臺灣高等法院民事判決                 98年度勞上易字第3號
上  訴  人  良峰塑膠機械股份有限公司
法定代理人  乙○○
訴訟代理人  王惠光律師
被 上訴 人  甲○○
訴訟代理人  蘇衍維律師
上列當事人間確認僱傭關係存在等事件，上訴人對於中華民國97
年11月17日臺灣板橋地方法院97年度勞訴字第20號第一審判決提
起上訴，本院於98年4月28日言詞辯論終結，判決如下：
    主      文
原判決主文第二項關於命上訴人給付自民國九十六年十月三日起
至九十六年十一月一日止之薪資，及該部分假執行之宣告，暨訴
訟費用之裁判均廢棄。
上開廢棄部分，被上訴人在第一審之訴及假執行之聲請均駁回。
其餘上訴駁回。
第一、二審訴訟費用由上訴人負擔十分之九，餘由被上訴人負擔
。
    事實及理由
一、被上訴人主張：
  (一)伊領有內政部所頒冷凍空調裝修之丙級技術士執照，自民國
    （下同）82年1月12日起受僱上訴人擔任空調廠廠長之工作
    ，嗣改任空調廠技術指導。詎上訴人於96年10月2日中午以
    業務減縮為由終止兩造間之勞動契約（下稱系爭勞動契約）
    ，告知伊毋庸再上班，並於當天下午5點收回門禁卡，拒絕
    伊繼續提供勞務。
  (二)伊至96年10月2日止之年資共14年8月20日，如再繼續服務3
    月10日，年資即滿15年，得自請退休，復僅差8月3日即年滿
    60歲。上訴人於資遣伊後，隨即於104人力銀行應徵伊能勝
    任之空調冷凍技術人員及其他多達7項之人員，可見上訴人
    並無業務減縮情事，僅為規避給付伊退休金，其資遣違反勞
    動基準法（下稱勞基法）第11條第2款之規定，不生終止之
    效力。上訴人於終止系爭勞動契約時收回伊之門禁卡，明示
    拒絕受領伊所提出之勞務，伊無補服勞務之義務，仍得請求
    上訴人給付報酬。
  (三)爰依系爭勞動契約之法律關係，訴請：(1)確認伊與上訴人間
    僱傭契約之法律關係存在。(2)上訴人應自96年10月3日起至
    97年10月2日止，按月給付伊薪資新臺幣（下同）8萬元。(3)
    第2項聲明願供擔保請准宣告假執行。原審判決上訴人敗訴
    ，上訴人不服，提起上訴。被上訴人並於本院聲明：上訴駁
    回。
二、上訴人則以：
  (一)伊所屬員工最多時於94年3月間為223人，之後逐年降低，96
    年5月剩下約200人，97年4、5月間降至160人左右。被上訴
    人隸屬之空調廠部門於96年5月時尚有員工58人、臨時工21
    人，至96年10、11月間已無臨時工，正職員工在96年5月間
    有37人，至97年5月間僅剩32人。伊公司之銷售額亦自94年
    之3億9,574萬8,755元逐年下降至97年之2億1,357萬4,407元
    ，伊確有業務緊縮及人事精減之需要。
  (二)伊於96年10月2日資遣包括上訴人在內之員工共6人，該6人
    均當場親書資遣申請單，同意以資遣之方式合意終止勞動契
    約，並由伊事後出具非自願離職證明書供被上訴人及其他5
    名員工申請失業給付，系爭勞動契約已經兩造合意終止。
  (三)伊於96年12月間刊登徵才廣告係針對客服部、開發部、研發
    部，非被上訴人隸屬之空調廠，伊徵才之工作性質及所需勞
    力非被上訴人所得勝任等語，資為抗辯。並於本院聲明：(1)
    原判決廢棄。(2)上開廢棄部分，被上訴人在第一審之訴駁回
    。
三、兩造不爭執事項：
  (一)被上訴人自82年1月12日起受僱於上訴人，於96年10月2日經
    上訴人資遣，離職時擔任上訴人空調廠技術指導，離職前6
    個月平均薪資每月8萬元。
  (二)被上訴人係37年6月5日出生，至96年10月2日止，受僱於上
    訴人之年資計14年8月20日。
  (三)上訴人於97年12月12日在104人力銀行刊登包括維修技術員
    在內之7項全職工作徵才廣告。
四、被上訴人又主張：兩造並未合意終止系爭勞動契約，上訴人
    亦無業務緊縮之情形，其於96年10月2日終止系爭勞動契約
    不符勞基法第11條第2款之規定，伊仍得請求上訴人給付報
    酬等語，惟此為上訴人所否認，並以前開情詞置辯。是本件
    所應審究者厥為：(一)兩造是否於96年10月2日合意以資遣之
    方式終止系爭勞動契約？(二)如係上訴人單方終止系爭勞動契
    約，則其於終止系爭勞動契約時是否有業務緊縮之情形？是
    否符合勞基法第11條第2款之規定？(三)被上訴人得否請求上
    訴人給付自96年10月3日起至97年10月2日止之薪資？茲分別
    論述如下：
  (一)兩造是否於96年10月2日合意以資遣之方式終止系爭勞動契
    約？
    (1)上訴人主張：伊與被上訴人於96年10月2日以資遣之方式
      合意終止系爭勞動契約。被上訴人則抗辯：兩造非合意終
      止系爭勞動契約等語。
    (2)按法無明文禁止勞雇雙方以資遣之方式合意終止勞動契約
      ，而雇主初雖基於其一方終止權之發動，片面表示終止勞
      動契約資遣勞方，但嗣後倘經雙方溝通、協調結果，達成
      共識，就該終止勞動契約之方式，意思表示趨於一致時，
      雖可認為雙方合意終止勞動契約。惟依民法第153條第1項
      規定，仍以雙方意思表示一致始可（最高法院96年度台上
      字第2749號判決意旨參照）。
    (3)經查，上訴人主張兩造合意終止系爭勞動契約，固據提出
      96年10月2日會議紀錄及資遣申請單各1紙為證（見原審卷
      第19、20頁），又上訴人之客服部經理丙○○於原審證稱
      被上訴人於96年10月2日有同意資遣，另上訴人之人事課
      人事助理即證人丁○○於亦證稱96年10月2日開會時，同
      意資遣之人員均將資遣申請單交付予伊，被上訴人並未表
      示不同意資遣等語（見原審卷第40、41頁），惟查丙○○
      、丁○○現仍係上訴人之受僱人，難免偏頗上訴人，其等
      所言是否可信已非無疑。次查，上訴人於96年10月2日召
      開之會議紀錄上記載：「第二次會議下午4:00召開：1.因
      96 年業績衰退庫存品過多，故97年生產量大幅縮減，公
      司勢必將精減人事成本2.基於考量將資遣6名員工，所資
      遣員工原則上：不須直接負擔生活家計者3.若不同意資遣
      者，員工仍可留下來繼續工作。結論：1.戊○○、己○○
      、甲○○、鄭秀蓮、王吳月娥、阮蕭秋花等6人皆同意予
      以資遣（詳見離職單）2.離職日為96/11/02，資遣費於
      96/11 發薪日處理之3.前年度"特休未休"及96行事曆調班
      補薪，皆於96/11薪資一併結算」，該會議紀錄上並有張
      志寬、陳志明、丁○○、丙○○、阮蕭秋花、鄭秀蓮、王
      吳月娥等人簽名（見原審卷第19頁），當日被資遣之員工
      僅有阮蕭秋花、鄭秀蓮、王吳月娥簽名，並無被上訴人簽
      名，尚難認被上訴人於96年10月2日已同意以資遣之方式
      合意終止系爭勞動契約。
    (4)次查，與被上訴人同時遭資遣之證人戊○○、己○○均於
      原審證稱被上訴人當時不同意資遣，戊○○並證稱：96年
      10月2日會議紀錄是事後補寫，被上訴人及伊、己○○均
      未簽名，當場上訴人法定代理人乙○○解釋公司營運不好
      要資遣員工，伊等6人被告知要資遣，有人不同意，伊等
      跟乙○○表示任職很久，公司沒有人情，被上訴人當時臉
      很臭，一句話都不講，被上訴人開會前向伊表示有去找老
      闆，希望老闆不要讓他損失太大，因為被上訴人再3個月
      即可退休，老闆要伊等6人下班後將出勤卡（即門禁卡）
      交給守衛，隔天不用上班，亦不用辦理移交，會議中發給
      空白資遣申請單，本來要伊等填自動離職，伊等不肯，丁
      ○○稱未簽即不能離開，伊不得已在上面簽「資遣」2字
      ，6人都有填，填了之後就被丁○○拿走，如果不填，下
      班時門禁卡被收回，隔日即成曠職，伊不得已才填（見原
      審卷第68至70頁），核與證人己○○證稱：當日伊被叫去
      ，主管告知伊要被資遣，當日並非會議，僅通知伊隔日開
      始資遣，共有6人被資遣被上訴人未同意資遣，因為被上
      訴人再3個月就可退休，不可能同意被資遣，被上訴人氣
      得要命，當場不寫資遣申請單就不能回去，門禁卡當天下
      班要交回，不寫資遣申請單連資遣費都沒有（見原審卷第
      73頁）等語，均大致相符，足證被上訴人於96年10月2日
      未與上訴人合意以資遣之方式終止系爭勞動契約。
    (5)上訴人雖抗辯：被上訴人若未同意資遣，不致遲至96年12
      月始向勞工局申訴，戊○○及己○○關於乙○○於96年10
      月2日資遣會議中有無施加壓力及其等填載資遣申請單是
      否經其等討論後決定等情，所述均不相符云云。惟查，證
      人戊○○於原審已證稱因伊等未曾遇過被資遣之事，致不
      知如何求助，嗣經朋友告知伊等始去勞工局詢問請教（見
      原審卷第71頁），被上訴人既非從事法律相關之工作，自
      難以其於資遣後未立即向勞工局詢問或申訴，遽認其已合
      意終止系爭勞動契約。又上訴人於96年10月2日即資遣包
      含被上訴人及戊○○、己○○在內之6名員工，且當時除
      被資遣之員工外，尚有上訴人之法定代理人乙○○及人事
      助理丁○○及客服部經理丙○○在場，且依上訴人提出之
      會議紀錄，該日會議自下午4時開始（見原審卷第19頁）
      ，證人戊○○亦證稱當日會議很匆促，約5點即結束（見
      原審卷第69頁），故戊○○、己○○就當天填寫資遣申請
      單是否經其等與被上訴人討論後始填載之細節雖互有出入
      ，惟當天上訴人資遣6名員工，其等遭資遣之衝擊，記憶
      難免模糊，尚難以其等對此細節記憶不清而認被上訴人有
      合意終止系爭勞動契約。又乙○○當天是否施加壓力，因
      每名員工對壓力之承受度及認知均有不同，自不得以戊○
      ○及己○○對當天乙○○是否給予壓力認知不同即認被上
      訴人同意以資遣之方式終止系爭勞動契約，矧被上訴人係
      37 年6月5日出生，於82年1月12日起受僱於被上訴人，此
      觀其提出非自願離職證明書之記載即明（見原審調解卷第
      6 頁），其再繼續任職3月又10日年資即滿15年得自請退
      休，復僅差8月又3日即年滿60歲得強制退休，衡情其當無
      可能於得退休前之3個月與上訴人合意終止系爭勞動契約
      ，是上訴人抗辯兩造係合意終止勞動契約云云，尚無足採
      。而上訴人於96年10月2日向包括被上訴人在內之6名員工
      以公司業務緊縮為由，向其等為資遣之意思表示，係其單
      方終止勞動契約，應堪認定。
  (二)如係上訴人單方終止系爭勞動契約，則其於終止系爭勞動契
    約時是否有業務緊縮之情形？是否符合勞基法第11條第2款
    之規定？
    (1)被上訴人主張：上訴人並無業務緊縮之情事，其於96年10
      月2日終止系爭勞動契約不合法，系爭勞動契約仍存在等
      語。上訴人抗辯：伊有業務緊縮情事。
    (2)按勞動基準法第11條第2款規定，雇主因業務緊縮，得預
      告勞工終止勞動契約，係指其企業之經營，客觀上確有緊
      縮業務之必要而言。而其業務減縮與否，與事業之營運是
      否好轉及盈餘多少，並無必然關係。所謂業務緊縮，業務
      性質變更，宜就事實認定，非僅指所屬部分工廠轉讓與他
      人，而同性質之部門，依然正常運作，仍需用勞工時，本
      諸勞動基準法第1條規定保障勞工權益，加強勞雇關係之
      立法意旨，尚難認為已有業務緊縮，得預告終止勞動契約
      之事由（最高法院95年度台上字第2720號、90年度台上字
      第1149號判決意旨參照）。
    (3)經查，上訴人抗辯其公司有業務緊縮情事，固據提出其與
      關係企業即上雍股份有限公司（下稱上雍公司）自96年5
      月至97年1月之勞保加退保資料2份、94年度至97年度銷售
      額及衰退率表、94至96年度營利事業所得稅結算申報書、
      組織表為證（見原審卷第102至112頁、本院卷第36、39至
      42 頁）。觀諸上訴人提出其公司94至96年度營利事業所
      得稅申報書之記載，其94年度之銷售金額為3億9,574萬
      8,755 元，95年度為3億8,021萬5,774元，96年度為3億
      1,925萬2,988元，95年度較94年度下降百分之三點九二，
      96年度較95年度下降百分之十六點零三（見本院卷第36頁
      ），另上訴人自96年5月至97年1月之勞保投保人數分別為
      92人、91人、93人、89人、89人、90人、85人、84人、84
      人（見原審卷第102至104頁），上訴人之勞保投保人數在
      96年5月至9月均維持90人左右，於96年7月至9月雖自93人
      減為89人，惟於96年10月復增加為90人，而於96年11月、
      12月則減少5至6人（即與被上訴人同時被資遣之6名員工
      ），另證人丙○○亦證稱上訴人公司銷售額減少（見原審
      卷第38、39頁），是上訴人於96年度營業及人員整體固均
      有減少之情形。
    (4)惟查，上訴人公司內部共分8部2廠，即管理部、資訊部、
      開發部、研發部、客服部、業務部、統購部、管制部、空
      調廠、塑膠廠、模具廠、馬達廠（見本院卷第42頁），是
      上訴人銷售額減少是否係被上訴人任職之空調廠業務減少
      所致，尚非無疑。又證人戊○○於原審證稱其於資遣時之
      工作量與之前一樣，其係負責倉庫冷氣成品管理及出貨，
      出貨量並無減少，中午有時未吃飯趕著出貨（見原審卷第
      70頁），另己○○係與被上訴人同部門即空調廠之技術員
      ，在生產線負責現場維修，其於資遣前之工作量並無減縮
      ，甚至須加班（見原審卷第72、73頁），足證被上訴人服
      務之空調廠於96年10月2日依然正常運作，需用勞工，是
      上訴人既未舉證證明被上訴人服務之空調廠於96年10月2
      日有何業務緊縮之情事，其以業務緊縮向被上訴人為終止
      系爭勞動契約之意思表示，自不符勞基法第11條第2款之
      規定，不生終止之效力。
    (5)至上訴人抗辯其關係企業上雍公司之員工人數於94年至96
      年間亦逐年減少等情，並提出該公司勞保加退保資料，然
      上雍公司並非被上訴人之僱用人，是該公司之員工人數，
      尚與本件爭執無涉，附此敘明。
  (三)被上訴人得否請求上訴人給付自96年10月3日起至97年10月2
    日止之薪資？
    (1)被上訴人又主張：上訴人於96年10月2日終止系爭勞動契
      約不合法，上訴人仍應給付伊薪資，上訴人給付至96年11
      月2日之薪資係以預告期間工資給付，非屬薪資等語。上
      訴人抗辯：系爭勞動契約已合法終止，又伊已給付被上訴
      人至96年11月1日止之薪資，應予扣除等語。
    (2)按僱用人受領勞務遲延者，受僱人無補服勞務之義務，仍
      得請求報酬，民法第487條定有明文。又按雇主不法解僱
      勞工，應認其拒絕受領勞工提供勞務之受領勞務遲延。勞
      工無補上開期間服勞務之義務，並得依原定勞動契約請求
      該期間之報酬（最高法院89年度台上字第1405號判決意旨
      參照）。
    (3)上訴人於96年10月2日以業務緊縮為由，終止系爭勞動契
      約，其終止不符勞基法第11條第2款之規定，不生終止之
      效力，已如前述，又上訴人於96年10月2日不法解僱被上
      訴人，並要求被上訴人於下班前繳回門禁卡，故上訴人確
      有拒絕受領被上訴人提供勞務之意思，揆諸前開說明，被
      上訴人並無補服勞務之義務，並得依原定勞動契約請求自
      96年10月3日起至97年10月2日止之報酬。次查，上訴人已
      給付被上訴人至96年11月1日止之薪資，業據上訴人提出
      薪資處理明細、存款憑條各1件、員工薪資明細表2件為證
      （見本院卷第51、52頁），為被上訴人所不爭執，是上訴
      人確已給付被上訴人至96年11月1日止之薪資，應堪認定
      。被上訴人固主張上訴人給付至96年11月1日止之薪資係
      以預告期間工資之名義給付，非屬薪資等語，惟查，上訴
      人於96年10月2日終止系爭勞動契約既不合法，即無給付
      預告期間工資之義務，且勞基法規定預告期間，其立法目
      的係於雇主終止勞動契約後留予勞工之緩衝期間，俾勞工
      得以調適及請假出外另覓工作，此觀該法第16條之規定即
      明，故預告期間工資性質上仍不失為工資，上訴人給付96
      年10月2日起至96年11月1日止之預告期間工資，其性質上
      自仍屬清償該段期間之薪資，故被上訴人再請求上訴人給
      付96年10月2日起至96年11月1日止之薪資，自屬無據。
五、綜上所述，被上訴人主張：兩造未合意終止系爭勞動契約，
    上訴人終止系爭勞動契約不合法，為可採。上訴人抗辯：兩
    造已合意終止系爭勞動契約，伊有業務緊縮情形云云，為不
    可採。從而，被上訴人依系爭勞動契約之法律關係，請求確
    認兩造間僱傭契約之法律關係存在，及請求上訴人自96年11
    月2日起至97年10月2日止，按月給付8萬元之薪資，洵屬有
    據，被上訴人之請求於此範圍內，為有理由，應予准許；逾
    此部分之請求，則為無理由，應予駁回。原審就超過上開應
    准許部分，為上訴人敗訴之判決，並為假執行之宣告，自有
    未洽，上訴意旨指摘原判決此部分不當，求予廢棄改判，為
    有理由，自應由本院予以廢棄改判，如主文第2項所示。至
    於上開應准許部分，原審判決上訴人敗訴，並就命其給付部
    分依聲請為假執行之宣告，核無不合，上訴意旨就此部分指
    摘原判決不當，求予廢棄改判，為無理由，應予駁回。
六、本件事證已臻明確，兩造其餘陳述及攻擊防禦方法，經審酌
    後核與判決結果不生影響，不再一一論述，附此敘明。
據上論結，本件上訴為一部有理由，一部無理由，依民事訴訟法
第450條、第449條第1項、第79條但書，判決如主文。
中    華    民    國    98    年    5     月    12    日
                  勞工法庭
                      審判長法  官  黃騰耀
                            法  官  楊絮雲
                            法  官  周舒雁
正本係照原本作成。
不得上訴。
中    華    民    國    98    年    5     月    12    日
                            書記官  秦仲芳


司法院資訊處製作；財團法人民間司法改革基金會備份。
